【裁判字號】    98,訴,225
【裁判日期】    990812
【裁判案由】    請求侵權行為損害賠償
【裁判全文】
臺灣屏東地方法院民事判決               98年度訴字第225號
原      告  丁○○
            丙○○
            戊○○
兼共    同
訴訟代理人  庚○○
被      告  己○○
兼訴訟代理人甲○○
被      告  辛○○
上列當事人間請求侵權行為損害賠償事件，本院於民國99年7 月
29日言詞辯論終結，判決如下：
    主  文
原告之訴駁回。
訴訟費用由原告負擔。
    事實及理由
一、按訴狀送達後，原告不得將原訴變更或追加他訴。但擴張或
    減縮應受判決事項之聲明者，不在此限，民事訴訟法第255
    條第1 項第3 款定有明文。本件原告陳許愛原起訴請求被告
    等應連帶給付新臺幣（下同）523,015 元及自起訴狀繕本送
    達翌日即民國98年5 月28日起至清償日止，按年息5 ％計算
    之利息，嗣於審理中，原告追加聲明為被告等應連帶給付原
    告庚○○965,780 元，被繼承人陳許愛、原告丁○○、戊○○、丙○○各134,400 元，及均自準備書狀二繕本送達翌日
    即被告甲○○、辛○○部分均為98年8 月16日、被告己○○
    部分為98年8 月4 日起至清償日止，均按年息5 ％計算之利
    息，核其乃屬擴張應受判決事項之聲明，與前揭規定相符，
    自得准許；又原告陳許愛於本件訴訟中業已於99年7 月3 日
    死亡，有除戶戶籍謄本在卷可憑，原告丙○○、丁○○、戊○○、庚○○為其繼承人，並具狀聲明承受本件訴訟，自得
    准許。
二、原告主張：
  (一)被告甲○○為同乾建設企業工程行（下稱同乾工程行）之負
    責人，被告己○○、辛○○為同乾工程行之受僱人。同乾工
    程行於民國95年間，承攬訴外人屏東縣里港鄉公所管理使用
    之「里港大橋路燈」之修繕工程，於95年10月5 日上午8 時
    許，被告甲○○選任被告己○○、辛○○在里港大橋上施行
    橋上路燈之修繕工程，被告甲○○則未在現場監督，任由己○○、辛○○二人在現場施工，至同日下午15時45分許，被
    告辛○○將其載送維修器材之車牌號碼9750-GR 號自用小貨
    車（下稱肇事車輛），擅自停放於里港大橋為台3 線北上車
    道（慢車道）419. 1公里處，續行橋上路燈修繕工程時，並
    未依規定於其停放車輛之安全距離範圍內擺設安全設施，以
    防免在道路上其他行駛車輛所可能造成之危險，僅於臨時停
    放路邊之小貨車之車身左側及車身後方約2 公尺處，依L 型
    狀擺放3 個三角錐；適有被繼承人陳許愛之先夫即被害人陳
    林乘騎車牌號碼CP2-600 號機車（下稱被害機車），沿台3
    線經里港大橋由南往北行駛途經該地點，其因行車空間突受
    妨害而閃避不及，致所騎被害機車因車身重心失衡撞擊被告
    辛○○臨時停放於慢車道肇事車輛之左前輪後，人車倒地，
    陳林因此受有頭部外傷、併顱骨骨折及左側顱內出血，延遲
    性腦內出血、水腦症、身體多處擦傷等傷害，經送往醫院後
    ，因已陷入昏迷狀態而不省人事，並於97年11月21日死亡。
  (二)依道路交通安全規則第112 條第12款規定：汽車停車時，應
    豎立車輛故障標誌，其標誌之設立，在行車時速40公里之路
    段，應豎立於車身後方5 公尺至30公尺之路面上，在行車時
    速逾40公里之路段，應豎立於車身後方30公尺至100 公尺之
    路面上... ，又道路交通標誌標線號誌設置規則第22條第4
    款亦規定：道路施工路段，應設置警告標誌。同規則第23條
    第4 款復規定：警告標誌設置位置與警告標的物起點之距離
    ，應配合行行車速率，自45公尺至200 公尺為度。被告辛○○、己○○於里港大橋之道路上為修繕路燈，辛○○擅自將
    肇事車輛停放於慢車道上，惟依道路交通安全規則第110 條
    第1 項第1 款規定：一、橋樑上不得臨時停車... 。臨時停
    車時，應依車輛順行方向緊靠道路右側，其右側前後輪胎外
    側距離緣石或路面邊緣不得逾60公分....，被告辛○○駕駛
    肇事車輛為載運修繕器材之用，並非工程車，且依規定不得
    於橋上停車，其應於卸貨後將貨車駛離橋上擇處停放，始為
    正辦。詎被告辛○○違規於里港大橋上臨時停車，且未依上
    開規定停放，且未打警示燈，人亦不在車內，離車在橋面道
    路上施行修復路燈，僅在肇事車輛車尾懸吊一面黃色警示牌
    ，在車輛左後方約2 公尺處擺放2 根圓錐反光筒，左後車輪
    旁邊擺放1 個圓錐筒，3 個圓錐筒之間並未以塑膠桿（反光
    棒）連結，車身左側之三角反光錐係肇事後擺放，顯有嚴重
    過失而造成陳林之受害甚明。再者，本件汽車事故地點在省
    道台3 線（里港大橋上）北上車道419.1 公里之道路上，該
    路段行車時速為60公里，依上開道路標誌標線號誌設置規則
    第23條第4 款之規定，辛○○於停車時，其設置警告標誌之
    地點至少應距離車尾45公尺，始能確保汽車行駛於道路上之
    安全無虞，然辛○○僅於車身後方2 公尺處擺放三角錐，且
    未施設其它必要之安全標誌，顯然違反上開道路交通標誌標
    線號誌設置規則及道路交通安全規則之規定。
  (三)按因故意或過失不法侵害他人之權利者，負損害賠償責任。
    又違反保護他人之法律，致生損害於他人者，負賠償責任。
    民法第184 條第1 項、第2 項前段著有明文。又受僱人因執
    行職務，不法侵害他人之權利者，由僱用人與行為人連帶負
    損害賠償責任。民法第188 條第1 項著有明文。被告己○○
    、辛○○為被告甲○○之受僱人，彼等於執行修繕路燈執務
    時，不法侵害原告之權利，僱用人依法應負連帶賠償責任，
    被告甲○○於彼等執行職務時，並未在場監督，甲○○於選
    任或監督被告辛○○、己○○執行職務，確未盡相當之注意
    義務。又按不法侵害他人之身體或健康者，對於被害人因此
    喪失或減少勞動能力或增加生活上之需要時，應負損害賠償
    責任，民法第193 條著有明文。又按不法侵害他人致死者，
    對於支出醫療及增加生活上需要之費用或殯葬費之人，亦應
    負損害賠償責任。再按不法侵害他人之身體、健康、名譽、
    自由、信用、隱私、貞操，或不法侵害其他人格法益而情節
    重大者，被害人雖非財產上之損害，亦得請求賠償相當之金
    額。其名譽被侵害者，並得請求回復名譽之適當處分。前項
    請求權，不得讓與或繼承。但以金額賠償之請求權已依契約
    承諾，或已起訴者，不在此限，民法第195 條第1 、2 項著
    有明文。本件原告請求被告賠償非財產上之損害，係基於被
    害人陳林生前體傷而受有精神上之痛苦，且於被害人上未死
    亡前即已向被告請求賠償，是項非財產上之損害賠償請求權
    於被害人陳林死亡後，由原告依法承受，原告自得向被告請
    求賠償非財產上之損害。
  (四)被害人陳林因被告辛○○等上開過失行為，而受有上述之傷
    害，經送往財團法人屏東基督教醫院診治，計花費醫療費15
    ,388元、看護費350,799 元、聘僱外籍看護工支付薪資213,
    889 元（含伙食費用45,000元），支付外籍看護工之就業安
    定基金16,000元（每月2,000 元，計8 個月），又代墊外勞
    健保費用計8,304 元。另被害人陳林受傷送醫診療後，歷經
    2 年又1 月之治療期間，於97年11月21日過世。原告庚○○
    為辦理陳林後事，支出喪葬費用計227,000 元。上開醫療費
    、看護費、薪資、伙食費、安定基金、代墊健保費、喪葬費
    用等各項費用，均由原告庚○○支付，原告庚○○自得依法
    請求被告等連帶賠償。另陳林受傷前，任職於新萬泰企業行
    ，每月薪資為28,000元，陳林受傷迄今2 年無法工作，受有
    不能工作之損失，因此，請求被告賠償2 年之工作損害計67
    2,000 元，即原告每人因繼承該債權得向被告求償金額各為
    134,400 元。又陳林受傷經送往醫院後即不省人事，意識一
    直處於昏迷狀態，等同植物人，身心嚴重受創，自得向被告
    請求非財產上損害賠償，而於陳林死亡前已向被告請求，故
    於陳林死亡後，被繼承人陳許愛及原告丙○○、丁○○、戊○○、庚○○為其配偶、子女，依法自得繼承請求賠償之，
    爰請求被告連帶賠償陳許愛及原告每人各300,000 元。另陳
    許愛與原告各已領取之強制險理賠金額150 萬元每人各30萬
    元應予扣除後，被告等尚應連帶賠償原告如聲明所示金額等
    語，並於本院聲明：1.被告等應連帶給付原告庚○○965,78
    0 元，給付被繼承人陳許愛、原告丁○○、戊○○、丙○○
    各134,400 元，及均自準備書狀二繕本送達翌日即被告甲○○、辛○○部分均為98年8 月16日、被告己○○部分為98
    年8 月4 日起至清償日止，均按年息5 ％計算之利息。
三、被告則均以：
  (一)本件鑑定意見認為辛○○無肇事因素。有臺灣省高屏澎區車
    輛行車事故鑑定委員會96年8 月3 日高屏澎鑑字第960494號
    函附鑑定意見書認定在案。復經臺灣省車輛行車事故覆議鑑
    定委員會覆議鑑定委員會覆議，該委員會亦認定無肇事因素
    ，此有高屏澎鑑字第0966202839號函之鑑定意見書可證，辛○○並無過失，被告自無賠償之義務等語置辯，並於本院聲
    明：原告之訴駁回。
四、下列事項為兩造所不爭執，且有戶籍謄本在卷可稽，復經本
    院調閱臺灣屏東地方法院檢察署96年度偵字第6203號、97年
    度偵字第4 號偵查卷審閱無誤。
  (一)被告甲○○為同乾工程行之負責人，被告己○○為其配偶，
    被告辛○○為同乾工程行之受僱人。同乾工程行於民國95年
    間，承攬訴外人屏東縣里港鄉公所管理使用之「里港大橋路
    燈」之修繕工程，於95年10月5 日上午8 時許，被告己○○
    、辛○○在里港大橋上進行橋上路燈之修繕工程。同日下午
    15時45分許，被告辛○○將其載送維修器材之肇事車輛，停
    放於里港大橋即台3 線北上車道（慢車道）419.1公里處。
  (二)被害人陳林所騎被害機車因車身重心失衡撞擊被告辛○○臨
    時停放於慢車道肇事車輛之左前輪後，人車倒地，陳林因此
    受有頭部外傷、併顱骨骨折及左側顱內出血，延遲性腦內出
    血、水腦症、身體多處擦傷等傷害。並於97年11月21日死亡
    。陳許愛為陳林之配偶，業已於99年7 月3 日死亡，原告丙○○、丁○○、戊○○、庚○○為陳林、陳許愛之法定繼承
    人。
五、下列事項為兩造爭執事項：(一)95年10月5 日下午15時45分許
    ，被告辛○○有無違規將載送維修器材之肇事車輛，擅自停
    放於里港大橋為台3 線北上車道（慢車道）419. 1公里處，
    並未依規定於停放車輛之安全距離範圍內擺設安全設施，僅
    於臨時停放路邊之肇事車輛車身左側及車身後方約2 公尺處
    ，依L 型狀擺放3 個三角錐，導致被害人陳林騎乘被害機車
    ，因行車空間突受妨害而閃避不及，撞擊臨時停放於慢車道
    肇事車輛之左前輪後，而受有頭部外傷、併顱骨骨折及左側
    顱內出血，延遲性腦內出血、水腦症、身體多處擦傷等傷害
    ，並嗣後死亡結果？(二)被告甲○○為同乾工程行之名義上負
    責人，被告己○○是否為同乾工程行實質上負責人？(三)原告
    之損害賠償請求有無理由？如有，各項目應准金額為何？茲
    分述本院見解如下：
  (一)原告主張於95年10月5 日下午15時45分許，被告辛○○有無
    違規將載送維修器材之肇事車輛，擅自停放於里港大橋台3
    線北上車道慢車道419. 1公里處，未依規定於停放車輛之安
    全距離範圍內擺設安全設施，僅於臨時停放路邊之肇事車輛
    車身左側及車身後方約2 公尺處，依L 型狀擺放3 個三角錐
    ，導致被害人陳林騎乘被害機車，因行車空間突受妨害而閃
    避不及，撞擊臨時停放於慢車道肇事車輛之左前輪後，而受
    有頭部外傷、併顱骨骨折及左側顱內出血，延遲性腦內出血
    、水腦症、身體多處擦傷等傷害等情，而查證人莊明城於偵
    查中證稱：車禍後約10餘分鐘伊即抵達現場，現場肇事車輛
    後方有放2 個三角錐及一個橫桿，現況照片左側之2 個三角
    錐及橫桿B 是事後追加放置的等語（見臺灣屏東地方法院檢
    察署（下稱屏東地檢署）96年度他字第490 號偵查卷第78頁
    及第27頁現場照片），另名繪製肇事現場圖之警員洪秋章於
    偵查中亦到庭證稱：現場圖是伊所畫，沒有看過現場物品有
    移動過，當時有聽到被害人之兒子與辛○○討論3 三角錐是
    事後擺放的，伊去問辛○○，辛○○有承認3 個三角錐是事
    後擺放，伊就註記在現場，辛○○看過註記才簽名等語（見
    前揭偵查卷第87頁），核證人莊明城證述三角錐及橫桿擺放
    位置，與被告辛○○96年10月5 日事發當時警訊或偵查中陳
    述左後車尾約2 公尺有放置2 根三角錐，左後車輪有旁邊另
    有1 個圓錐筒，3 個錐筒間有放黑黃色塑膠橫桿連結等語（
    見該卷第15頁之屏東縣警察局道路交通事故談話筆錄）之陳
    述除左後車輪放置圓錐筒之陳述不同外，其餘陳述擺放位置
    大致吻合，另繪製現場圖之證人亦證稱伊所畫之現場圖物品
    未經移動，且被告辛○○當場有承認事後擺放3 個三角錐在
    現場等詞，核其證述與被告辛○○陳稱修理路燈之時，有在
    肇事車輛後方設置三角錐及橫桿相符，故被告辛○○所述當
    時放置三角錐及橫桿等詞應屬可採。至原告所舉證人乙○○
    到庭證稱：伊有到場沒有處理，伊是當地派出所的警員，交
    通事故在本轄區伊會到場。伊比承辦警員洪秋章還早到場。
    （你去的時候與提示的照片有無一樣？）印象中事故現場有
    交通錐，至於幾個交通錐伊不清楚。當時伊在三和派出所，
    肇事是在橋上，接到通知的時候伊是備勤，所以開車出來，
    橋上是伊與大平派出所共同的轄區。至於角錐是否有拉線伊
    沒有印象。（你去的時候作哪些動作？）去的時候在現場作
    指揮，通報有三段，伊是A2，有傷患的時候會通知局內的交
    通處理小組，交通處理小組會處理現場，渠等是協助指揮交
    通等語在卷（見本院卷第222 至223 頁），證人乙○○雖比
    承辦警員洪秋章早抵達現場，然其亦稱對現場角錐及有無拉
    線已經沒有印象，故僅憑其證詞尚無法推斷證明被告辛○○
    並無適當擺放三角錐一事。本件車禍事故事發經過應為被害
    人陳林騎乘被害機車沿屏東縣里港大橋自南往北行駛，行至
    肇事地點即里港大橋北上車道台3 線北上車道慢車道419. 1
    公里處，撞及同向停於機車道及路肩之間之肇事車輛左前頭
    而致人車倒地受傷等情，有屏東縣政府警察局里港分局98年
    6 月4 日里警交字第0980007458號函所附道路交通事故現場
    圖、調查報告表、訪查表、酒精測定表、診斷證明書、現場
    照片在卷可稽（見本院第49至66頁），而當時日間自然光、
    視線明朗，被害人陳林騎乘被害機車應注意而疏未注意車前
    狀況，至誤闖侵入該維修路段而撞及停放該處之肇事車輛之
    左前車頭位置因而受傷，而肇事車輛之停放已依規定設置警
    告標誌，故陳林之受傷為其自己過失導致至明，被告辛○○
    停放照肇事車輛與被害人陳林受傷之間無相當因果關係可堪
    認定；而本件車禍事故之肇事責任歸屬經屏東地檢署送請臺
    灣省高屏澎區車輛行車事故鑑定委員會鑑定之，亦認定「陳
    林無照駕駛重機車白天視線良好未注意車前狀況，致撞及小
    貨車為肇事因素，辛○○小貨車於工程進行中，尚有依規定
    豎立警告標誌，辛○○無肇事因素」等語，有該鑑定委員會
    96年8 月3 日高屏澎鑑字第960494號函附鑑定意見書在卷可
    參，復經臺灣省車輛行車事故覆議鑑定委員會覆議鑑定委員
    會覆議，該委員會同此意見，有該鑑定委員會高屏澎鑑字第
    0966202839號函可參（分見前揭偵查卷第98至100 頁第104
    至105 頁），原告抗辯辛○○違規未適當設置警告標誌導致
    陳林撞及受傷云云，尚無可採。
  (二)原告之損害賠償請求有無理由？如有，各項目應准金額為何
    ？
    承上，被告辛○○與被害人陳林受傷間既無相當因果關係，
    原告依據侵權行為損害賠償請求被告應連帶賠償，於法無據
    ，應予駁回；而原告之訴既無理由，被告甲○○為同乾工程
    行之名義上負責人，被告己○○是否為同乾工程行實質上負
    責人，即無論述必要，附此敘明。
六、本件事證已臻明確，兩造其餘主張、陳述及立證方法，經核
    於判決不生影響，爰不逐一論列，附此敘明。
據上論結：原告之訴為無理由，依民事訴訟法第78條、第85條第
1 項前段，項判決如主文。
中    華    民    國    99    年    8     月    12    日
                  民事第一庭    法  官  潘快
正本係照原本作成。
如不服本判決，應於收受送達後二十日內向本院提出上訴書狀，
其未表明上訴理由者，應於提出上訴後二十日內向本院補提理由
書狀（均須按他造當事人之人數附繕本）
                                書記官  黃麗燕
中    華    民    國    99    年    8     月    13    日

司法院資訊處製作；財團法人民間司法改革基金會備份。
